【裁判字號】    91,訴,3160
【裁判日期】    920828
【裁判案由】    水土保持法
【裁判全文】
臺北高等行政法院判決                            九十一年度訴字第三一六０號
                              .
    原      告  甲○○
    被      告  基隆市政府
    代  表  人  乙○○市長）.
    訴訟代理人  丙○○
右當事人間因水土保持法事件，原告不服行政院農業委員會中華民國九十一年六月十
日農訴字第０九一０一二四三二三號訴願決定，提起行政訴訟。本院判決如左：
    主  文
原告之訴駁回。
訴訟費用由原告負擔。
    事  實
原告未先擬具水土保持計畫送主管機關核定，擅自於基隆市○○區○○段港口小段三
九七地號私有土地內，開挖整地、興建擋土牆、填土及搭建鐵皮屋等，違規面積約二
００平方公尺，經基隆市七堵區公所於民國（下同）九十一年一月二十一日以九一基
七經字第五八三號函查報違規行為，並經被告於九十一年二月一日派員會同相關人員
現場勘查屬實，爰以其違反水土保持法之規定裁處原告新台幣（下同）六萬元罰鍰，
並令停止一切非法開挖、使用行為，且於一個月內擬具水土保持計畫送經被告審查核
可後，始得依據核定計畫施作。原告不服，提起訴願，遭決定駁回，遂向本院提起行
政訴訟。茲摘敘兩造訴辯意旨如次：
甲、原告方面：
壹、聲明：訴願決定及原處分均撤銷。
貳、陳述：
  一、由於原告開挖整地興建擋土牆乙節，係因民國九十年九月十七日納莉颱風來襲
      ，造成部份土石流失；且有繼續崩塌之虞，鄰近土地所有人及過往人車均一再
      要求原告儘速整建防範，以免災情擴大傷及無辜，原告始於十二月間雇工整修
      興建擋土牆等防護性建築。
  二、原告於該山坡地興建相關之防護設施，經被告於九十年二月一日查獲告知後；
      即予停工並於當月辦理申請補正手續，可見原告並無故意或為一己之私而大興
      土木，未經合法程序申請，主係因周邊他地主之要求及為往來行人之安全而作
      ，被告未能體恤原告之用心，墨守法令入人於罪，實有可議之處。
  三、再者「水土保持法」相關規定均著重在未經核准擅自開發、經營或使用山坡地
      之行為，其立法原意即在避免因不當開發、利用山坡地而造成土石崩潰坍塌而
      影響他人之生命財產安全，原告興建之主體即為邊坡之擋土牆，其作用亦在防
      止災情擴大危及他人，目的與該法不謀而合，今因原告不諳法令誤觸罰則，被
      告要求補正應屬足矣，再予罰鍰處分實屬不當。
  四、「緊急避難」為民刑事共通之原則，而政府亦三申五令要求公務單位如發現民
      眾有誤觸法令之行為，應先予告知及糾正，如經勸戒不聽，始可予以依法處分
      ，原告今為避免颱風災情擴大傷及他人，而興建相關防護工程應屬免罰之避難
      行為，且被告查獲告知原告後，原告即辦理申請等補正手續，並無拖延或勸戒
      不聽之情事，此舉又與政府要求之公務處理原則不符。
乙、被告方面：
壹、聲明：一、駁回原告之訴。二、訴訟費用由原告負擔。
貳、陳述：
  一、按：「下列地區之治理或經營、使用行為，應經調查規劃，依水土保持技術規
      範實施水土保持之處理及維護：．．．五、於山坡地或森林區內開發建築用地
      ，或設置公園、墳墓、遊憩用地、運動場地或軍事訓練場、堆積土石、處理廢
      棄物或其他開挖整地。」「第八條第一項第五款之開發、經營或使用行為，其
      水土保持義務人應先擬具水土保持計畫，送請主管機關核定。」「未依第十二
      條至第十四條規定之一擬具水土保持計畫送主管機關核定而擅自開發者，除依
      第三十三條規定按次處罰外，主管機關應令其停工，得沒入其設施及所使用之
      機具，強制拆除及清除其工作物，所需費用，由經營人、使用人或所有人負擔
      ，並自第一次處罰之日起兩年內，暫停該地之開發及申請。」「有下列情形之
      一者，處新臺幣六萬元以上三十萬元以下罰鍰：．．．二、違反第十二條至第
      十四條規定之一，未先擬具水土保持計畫或未依核定計畫實施水土保持之處理
      與維護者，或違反第二十三條規定，未在規定期限內改正或實施仍不合水土保
      持技術規範者。」水土保持法第八條第一項第五款、第十三條第一項、第二十
      三條第二項及第三十三條第一項第二款分別定有明文。
  二、查基隆市○○區○○段全段土地係屬水土保持法第三條第一項第三款規定，報
      經行政院核定為水土保持法所稱之「山坡地」，並由臺灣省政府以八十五年三
      月六日八五府農水字第一二三一四號公告暨八十六年十月八日八六府農水字第
      一六八八六七號公告在案。被告所屬建設局農林課依據基隆市七堵區公所山坡
      地巡查員查報，於九十一年二月一日派員會同該所及基隆市安樂地政事務所人
      員前往座落於基隆市○○區○○段港口小段三九七地號原告之私有山坡地現場
      勘查，發現有一部挖土機停放於該地，現場已遭開挖整地及興建擋土牆與填土
      及搭建鐵屋等情事，原告本人亦在現場，答稱上述行為均係其僱工所為，被告
      當時已予以當面告之，案內土地雖屬原告私有之土地，惟屬水土保持法所規範
      之「山坡地」，依法原告應先擬具水土保持計畫提出申請許可，有關其前述各
      項行為，已違反水土保持法之規定，依法應予處罰，並應先行停工，俟申請許
      可後，始得施作。
  三、惟原告辯稱案內土地係因遭九十年九月十七日納莉颱風侵襲，造成部份土石流
      失，有崩坍之虞，為免災情擴大，始僱工興建擋土牆等措施，非屬故意或為一
      己之私而大興土木，其未經合法程序申請，係因不諳法令及應他人要求與為來
      往行人安全而施作。惟依案卷所附會勘當日觀察及所攝照片，擋土牆之回填土
      後方山坡林木蒼翠，雜草叢生，並無土石方崩坍之跡象，且原告亦無法提出案
      內土地於納莉颱風來襲時之災情照片可資佐證，如真有災情，原告未先申請許
      可，先行施作，亦已違法在先，被告依法不能不予處罰，縱然原告於事後提出
      簡易水土保持計畫書送審，仍不能免予受罰，且該計畫書亦未經審查通過，已
      遭被告以九十一年三月二十八日（九一）基府建農字第０一六０二一號函退還
      ，被告亦未再重新提出申請，其違法情節應不容置疑。
  四、綜上所陳，被告對原告之處分應無不當，原告之陳訴顯為不實，請依法予以駁
      回本訴。
    理  由
一、按「下列地區之治理或經營、使用行為應經調查規劃，依水土保持技術規範實施
    水土保持之處理與維護：．．．五、於山坡地或森林區內開發建築用地或設置公
    園、墳墓、遊憩用地、運動場地或軍事訓練場、堆積土石、處理廢棄物或其他開
    挖整地。」、「第八條第一項第五款之開發、經營或使用行為，其水土保持義務
    人應先擬具水土保持計畫，送請主管機關核定。」、「未依第十二條至第十四條
    規定之一擬具水土保持計畫送主管機關核定而擅自開發者，除依第三十三條規定
    按次分別處罰外，主管機關應令其停工，得沒入其設施及所使用之機具，強制拆
    除及清除其工作物，所需費用，由經營人、使用人或所有人負擔，並自第一次處
    罰之日起兩年內，暫停該地之開發申請。」、「有下列情形之一者，處新台幣六
    萬元以上三十萬元以下罰鍰：．．．二、違反第十二條至第十四條規定之一，未
    先擬具水土保持計畫或未依核定計畫實施水土保持之處理與維護者，或違反第二
    十三條規定，未在規定期限內改正或實施仍不合水土保持技術規範者。」水土保
    持法第八條第一項第五款、第十三條第一項、第二十三條第二項、第三十三條第
    一項第二款分別定有明文。
二、本件原告未先擬具水土保持計畫送主管機關核定，擅自於基隆市○○區○○段港
    口小段三九七地號私有土地內，開挖整地、興建擋土牆、填土及搭建鐵皮屋等，
    違規面積約二００平方公尺，經基隆市七堵區公所於九十一年一月二十一日以九
    一基七經字第五八三號函查報違規行為，案經被告於九十一年二月一日派員會同
    相關人員現場勘查屬實，被告爰以其違反水土保持法之規定裁處原告六萬元罰鍰
    ，並令停止一切非法開挖、使用行為，且於一個月內擬具水土保持計畫送經被告
    審查核可後，始得依據核定計畫施作，原告不服，提起訴願，遭決定駁回之事實
    ，有基隆市七堵區公所違規使用山坡地查報表、九十一年二月一日現場勘查紀錄
    、現場照片、九十一年三月十八日違反水土保持法案件處分書、訴願決定書等附
    卷可稽，自堪信為真實。
三、原告主張：原告所有座落於基隆市○○區○○段港口小段三九七地號之農牧用地
    ，於九十年十二月間興建擋土牆乙節，主係因九十年九月十七日納莉颱風來襲，
    部分土石流失，且有繼續崩塌之現象，鄰近土地之所有人及過往馬路之行人車輛
    一再要求本人儘速整建維護，原告始雇工整地與興建擋土牆，以避免災情擴大波
    及他人，另搭建鐵皮屋僅係臨時性建築作為種植蘭花之用，並非作為房舍或長期
    性建築物。原告不諳熟法令，且於被告派員勘查現場之際告知停工後隨即停工至
    今，再者被告於處罰之前並未來函告知該行為不當，及至原告聽聞有是項規定後
    即於九十一年二月間正式向被告提出申請，詎料被告於同年三月間即來函處分，
    實有不教而殺，入人於罪之嫌云云，惟根據九十一年二月一日現場會勘紀錄及照
    片顯示，原告未先擬具水土保持計畫送主管機關核定，即擅自於前揭地號土地開
    挖整地、興建擋土牆、填土及搭建鐵皮屋等，原告在現場亦未否認其開挖整地之
    行為，核其所為已違反水土保持法第十三條第一項之規定，即不能無罰。縱被告
    並未事先通知原告應擬具計畫送請核定，且原告於被告命其停止開挖行為後隨即
    停工，並於事後向被告提出水土保持計畫，惟被告依法並無事先通知原告之義務
    ，原告隨即停工及事後提出水土保持計畫僅係違規後態度之問題，仍不能免除其
    違反水土保持法之責任與處罰，從而被告引據水土保持法第三十三條第一項第二
    款，審酌原告違規情節輕微，違規後態度良好，從輕處以法定罰鍰額度最低之罰
    鍰六萬元，其裁量尚屬適當，於法並無違誤。
四、綜上所述，原處分經核認事用法並無違誤，訴願決定予以維持，亦無不合，原告
    仍執前詞，訴請撤銷，為無理由，應予駁回。
據上論結，本件原告之訴為無理由，爰依行政訴訟法第九十八條第三項前段，判決如
主文。
中      華      民      國    九十二    年      八      月    二十八    日
                     臺 北 高 等 行 政 法 院  第 六 庭
                           審 判 長 法   官    林 樹 埔
                                    法   官    黃 本 仁
                                    法   官    曹 瑞 卿
右為正本係照原本作成。
如不服本判決，應於送達後二十日內，向本院提出上訴狀並表明上訴理由，如於本判
決宣示後送達前提起上訴者，應於判決送達後二十日內補提上訴理由書（須按他造人
數附繕本）。
中      華      民      國    九十二    年      八      月    二十八    日
                                    書記官     陳 圓 圓


司法院資訊處製作；財團法人民間司法改革基金會備份。
